臺灣臺中地方法院刑事判決　　　　　　　　　　　　九十三年度訴字第一一二五號
　　公　訴　人　臺灣臺中地方法院檢察署檢察官
　　被　　　告　甲○○
　　指定辯護人　本院公設辯護人　丙○○
右列被告因殺人未遂等案件，經檢察官提起公訴（九十三年度偵緝字第五五六號），
本院判決如左：
    主  文
甲○○放火燒燬現供人使用之住宅，未遂，處有期徒刑貳年，緩刑伍年。
扣案之小型瓦斯桶壹桶，沒收。
    犯罪事實
一、甲○○與戊○○均居住在臺中市○區○○路一八六巷六十號，二人毗鄰而居僅一
    牆之隔（中間通道木門以木板封死），甲○○因不滿戊○○與友人常打破其窗戶
    ，並在其住處門口叫囂，為使之日後不敢再來騷擾，竟起意在自家及戊○○住家
    門口處點燃瓦斯桶，待戊○○因火勢及煙燻而逃出家門時，再持刀傷害，欲以此
    方式，教訓戊○○。故於民國九十二年七月十六日凌晨一時四十分許，甲○○趁
    夜深戊○○在屋內熟睡之際，即基於放火燒燬現供人使用之住宅之犯意，先在自
    家客廳緊鄰戊○○一戶之通道木門前，以打火機點燃二十公斤之瓦斯桶一個，火
    勢隨即在甲○○住處內蔓延擴大，並延燒至戊○○之住處；甲○○接續又在戊○○住家門口處，以打火機點燃廢紙，再引燃一桶五公斤重之瓦斯桶，欲以此方式
    ，加速引誘戊○○逃出屋外。果然戊○○在發覺住處著火後，急忙往門口處逃出
    ，甲○○即隨手在地上撿起一把鐮刀，與戊○○相互扭打，戊○○因而受有胸部
    、左腹部、左上肢撕裂傷合併肌腱破裂等傷害，另有多處小範圍燒傷（傷害部分
    未據告訴）。適鄰人己○○見狀，迅即報警，並將甲○○手上之鐮刀搶下，而臺
    中市消防局消防人員據報後，亦即時趕往現場搶救，撲滅火勢，方使甲○○、戊○○居住之臺中市○區○○路一八六巷六十號未因此而燒燬，但仍造成甲○○自
    己住處北側水泥牆木框窗戶東側燒失西側殘存、水泥牆面、東北側單人木板床鋪
    、西北側金屬製辦公桌、木椅等均燒損碳化燻黑、南側木門上半段燒損燻黑碳化
    下半段殘存、水泥牆面高溫燒損燻黑汎白、牆上木框窗戶燒損碳化、屋頂木質橫
    樑、木條燒損碳化，覆蓋瓦片高溫燒損燻黑汎白部分燒穿破裂掉落地板面、東側
    磚牆隔間水泥牆面高溫燒損燻黑汎白、東南側木門邊部分剝落、通道木門燒損碳
    化僅殘存部分木條骨架、木門前擺放二十公斤裝瓦斯桶高溫燒損碳化變色、旁邊
    兩座木質置物矮櫃及立式電風扇面向瓦斯桶側高溫燒損碳化較嚴重、南側門口旁
    擺放鋁製茶車（無瓦斯鋼瓶）高溫燒損碳化變色變形解體、茶車上瓦斯爐（開關
    呈關閉狀態）及不銹鋼水壺高溫燒損變色，以及戊○○住家門口木門外側燒損燻
    黑變色、紗窗及木門上半段燒損碳化燒失、屋頂木質裝潢燒損燻黑碳化、臥室房
    間北側水泥牆面、木框窗戶、木質置物櫃、三層置物鐵架等均燒損碳化燻黑、南
    側水泥牆面燒損燻黑、紗窗及木門燒損碳化、西側磚牆隔間水泥牆面燒損碳化、
    汎白、通道木門燒損碳化燒失、木門前擺置冰箱靠木門側（西側）烤漆燒損變色
    汎白，並輕微波及緊鄰之六十二號與六十號西側臥室房間隔間磚牆上半段靠屋頂
    處，有輕微燒損燻黑跡象（財物損失估計約新臺幣（下同）五萬元）。臺中市警
    察局第三分局警員另在現場扣得前開鐮刀一把及擺放在被害人戊○○住處門口前
    之五公斤瓦斯桶一桶。
二、案經臺中市警察局第三分局報告臺灣臺中地方法院檢察署檢察官偵查起訴。
    理  由
一、訊據被告甲○○對於有於右揭時、地以打火機點燃廢紙，再引燃五公斤瓦斯桶之
    事實，固坦承不諱，但矢口否認有何點燃二十公斤瓦斯桶及持刀砍傷被害人戊○○之犯行，辯稱：並沒有動到戊○○，伊身上亦有傷，不知是如何造成的；二十
    公斤瓦斯桶是伊平日煮飯用，並未打開云云。經查：
（一）右揭事實，業據被害人戊○○於警詢、偵查及本院審理時迭次指訴綦詳，復經
      證人己○○（住臺中市○區○○里○○路一八六巷六十八號）先後於警詢、偵
      查及本院審理時，證人乙○○（住同巷五十四號）、庚○○（住同巷六十二號
      ）分別於警詢及本院審理時證述無訛，有各該筆錄在卷可考，並有臺中市警察
      局第三分局扣押筆錄暨扣押物品目錄表、戊○○之診斷證明書各一份附卷可稽
      ，及扣案之鐮刀一把及小型瓦斯桶一桶足資佐憑。而該火災現場經臺中市消防
      局火災調查課人員及第二大隊信義分隊人員實地勘查結果，發現：臺中市○區
      ○○路一八六巷六十號及同巷六十二號呈犯罪事實欄所載之損壞情形，且呈由
      六十號屋內西側臥室房間（按指被告居住處）二十公斤裝瓦斯桶鋼瓶開關閥輸
      出口高溫延燒火流殘跡，另於被告居住處進門通道瓷磚地板上查獲紅色打火機
      一個，故研判係災戶西側臥室房間內東南側燒損碳化燒失殘存通道木門（原先
      封死）前二十公斤裝瓦斯桶鋼瓶開關閥輸出口為起火處，起火原因認係人為以
      打火機明火引燃火警等情，則據該局火災調查課技士丁○○到庭證述明確，並
      有該局火災原因調查報告書暨火警案現場附近位置圖、物品配置圖、照片存卷
      可查。
（二）被告雖否認有點燃自己住處內之二十公斤瓦斯桶一情，但查，被告住處內與被
      害人戊○○相隔之通道木門前所擺放之二十公斤瓦斯桶鋼瓶開關閥輸出口為本
      起火災之起火點一節，已詳如前述，在火災現場勘查之證人丁○○復到庭結證
      稱：「（問：開始滅火時，屋內燃燒的情形？）屋內瓦斯桶還再燃燒，東西側
      房間是用木門封死隔間，木門已經燒穿了。瓦斯桶旁邊的櫥櫃、屋頂部分已經
      燃燒，瓦斯桶有打開燒得很明顯，火很大。」等語，有本院審判筆錄在卷可考
      ，足徵被告此部分之辯解，顯然悖於事實，委不可採。
（三）被告另又否認有持刀砍傷被害人戊○○之犯行，然查，此部分事實，除據被害
      人戊○○始終指訴歷歷外，證人己○○於警詢時先係證稱：「．．．發現甲○○右手緊握鐮刀，當時我急忙找滅火器，待回現場時，發現二人（按指被告及
      戊○○）緊抱在一起，並倒在地上，當時我發現鐮刀已有血跡，並把兇刀拿走
      。」、「當時是甲○○在屋外拿鐮刀等待戊○○，並喋喋不休在叫囂，我取滅
      火器要滅火時，發現戊○○左胸有受傷並流血。」等語；於偵查中仍結證稱：
      「我有看到被告拿香蕉刀．．．我只有看到兩人抱在一起躺在地上，身上都是
      血，我走過去把甲○○手上的刀子拿起來．．．」等語；之後於本院審理時猶
      結證稱：「．．．（我）忙著打火，接著我就看到被告就跟告訴人抱在一起趴
      在地上。那把鐮刀是我從被告手上拿起來的，地上有血跡。」、「．．．看到
      的時候兩人都已經倒在地上，地上有流血，我趕快把刀子拿起來。」等語，有
      各該筆錄在卷可考，可知證人己○○先後所證均屬一致；再參以證人己○○與
      被告、被害人戊○○間均無任何親故怨隙，平時互動甚少，衡情，證人己○○
      亦無甘冒自身涉犯偽證罪嫌而設詞誣攀被告之理，應認證人己○○上開所證，
      均非虛假。是以，被害人戊○○之指訴既與證人己○○見聞之情節相符，自與
      實情相符，而足採信。被告空言否認持刀砍傷被害人云云，即無足取。
（四）綜上所陳，被告所為辯解，均不可採。從而，本件事證明確，被告右開犯行，
      洵堪認定。
二、核被告在自己居住處著手點然二十公斤瓦斯桶後，又在被害人戊○○住處點燃五
    公斤瓦斯桶，並放任火勢繼續蔓延，幸因他人即時前來滅火，始未造成臺中市○
    區○○路一八六巷六十號、六十二號燒燬之結果，所為係犯刑法第一百七十三條
    第三項、第一項之放火燒燬現供人使用之住宅未遂罪。又：
（一）公訴人雖認被告就此部分犯行，係犯同法條第一項之放火燒燬現供人使用之住
      宅既遂罪嫌，然按刑法第一百七十三條第一項所謂放火燒燬現供人使用之住宅
      ，必須房屋構成之重要部分已燒燬，如僅房屋內之傢俱、物件燒燬，房屋本身
      尚未達喪失其效用之程度，即不能依該條項論罪（最高法院七十九年度台上字
      第二六五六號裁判可資參照）。查被告於右揭時、地所引起之火災，固造成如
      犯罪事實欄所載之財物損失，但依臺中市消防局火災原因調查報告書所載：「
      現場勘查臺中市○區○○里○○路一八六巷六十號，係坐北朝南地上一層土、
      磚造瓦片屋頂獨立住宅建築物，南側正面外觀完好僅輕微燒損燻黑、瓦片屋頂
      燒穿；北側背面外觀完好僅屋簷排水鐵片燒損燻黑變色、瓦片屋頂燒穿，未延
      燒他處或建築物。」，及觀諸該報告書所附現場照片所示，可知不論係該址或
      同巷六十二號住宅，房屋構成之重要部分即樑、柱、牆壁，均未因此次火災而
      發生坍塌、彎曲、變形等損壞結構之情形。其中六十號西側房間屋頂覆蓋之瓦
      片部分雖因高溫燒損而掉落，但訊之證人丁○○則到庭結證稱：「（問：滅火
      後，房子受損情形？）兩個房間隔牆燒穿木門附近燒穿比較明顯。房屋結構還
      好．．．屋頂沒有坍塌的可能。」、「瓦片屋頂西側有部分燒穿，屋樑有被燒
      的跡象，只是表面碳化，但裡面應該沒有，我們去滅火時，東側情形比西側好
      ，二十三張是西側屋頂，十六張是東側屋頂西側部分，屋頂是用木板支撐瓦片
      ，有一部受燒掉落，瓦片因而掉下來，大約一坪大。東側情形比較好，沒有燒
      穿。」等語，佐以該報告書所附照片二十三，可知該屋頂之橫樑確無塌陷或變
      形之情狀，只是樑與樑間之部分木條及瓦片受有燬損，對於該屋之重要結構顯
      然尚不生影響。是以，證人丁○○雖另結證稱：「應該不能住人了」等語，但
      此純係證人丁○○之個人意見，且依一般社會經驗，任何建築物內之物件如因
      火災受燒而造成如同臺中市○區○○路一八六巷六十號住宅般燻黑之情形，在
      未加整理、清理前，確實無法繼續在內居住，但只需將屋內受燻燒處清理乾淨
      ，並補好掉落之屋頂瓦片，毋庸重新改建，該處又可供居住使用，據此，應認
      臺中市○區○○路一八六巷六十號之住宅，並未因被告所引起之火災，而造成
      燒燬房屋構成之重要部分，且完全喪失居住功能之結果。公訴人漏未斟酌上開
      情事，認被告之放火行為業已既遂，尚有未洽，惟其社會基本事實同一，本院
      自應予審理，並變更其起訴法條。
（二）被告先後點燃二十公斤瓦斯桶及五公斤瓦斯桶之犯行，均係基於同一犯意之接
      續二次行為，侵害同一社會法益，為接續犯，屬單純一罪。
（三）被告著手於放火行為之實施，而未至燒燬住宅之結果，為未遂犯，應依刑法第
      二十六條前段規定，減輕其刑。
（四）又被告係年逾七十之老翁，原係臺中市太平國小工友，在校工作期間，服務熱
      心，做事勤快，與同事相處融洽，有該校教職員具名之陳情書一紙可參，足見
      被告並非無惡不赦之暴民，其退休後，孤家寡人，無依無靠，僅憑微薄薪俸過
      活，加上年事已高，兩眼茫茫，本次係因不堪被害人戊○○時常之騷擾，房東
      又不予聞問或勸阻，終致忍無可忍而犯右開犯行，目的僅在達防免日後再受被
      害人戊○○之干擾，使用之手段雖然極端，但處境尚教人同情，且本次火災造
      成之財物損害並非鉅大，被告亦因而受有左頸、右肩、左前臂、左手食指多處
      撕裂傷、二至三度燒傷，百分之三十總體表面積等傷害，有診斷證明書在卷可
      佐，受傷情形顯較被害人戊○○嚴重；又出租該房屋予被告及被害人之證人乙○○亦到庭表示：對於房屋損害部分不予追究等語，有本院審判筆錄可考，則
      本院綜合各情，認其犯罪之情狀，尚非全無可憫之處，縱依未遂犯規定減輕其
      刑，並量處最低法定刑度年陸月，猶有法重情輕之失衡情事，爰依刑法第五
      十九條規定，遞減其刑。
（五）爰審酌被告七十餘年來，均能奉公守法，而無任何犯罪紀錄，素行良好，有臺
      灣臺中地方法院檢察署刑案資料查註紀錄表、臺灣高等法院被告全國前案紀錄
      表可按，其因無法忍受被害人戊○○長期之騷擾，而以右開激烈方式，欲達其
      目的，行為仍屬可議，且致生之公共危險非小，幸僅造成部分財物損失，被害
      人所受傷勢亦非嚴重，證人乙○○就被告及被害人租住之房間因火災而造成之
      財物損失，又不予追究；另考之被告犯後只就部分放火行為坦認，而未能就全
      部犯行認罪等一切情狀，量處如主文所示之刑，以資懲儆。
（六）末查，被告前未曾受有期徒刑以上刑之宣告，其已年逾七十，為人向來正直、
      守法，已如前述，本次純係因一時衝動、失慮，方罹法典，其與被害人戊○○
      自本案發生後，均已搬離該處，不會再發生衝突或累積不愉快之情緒，應認已
      無再發生相同事件之可能；再參以被告因年邁，導致雙眼退化性視網膜病變，
      出現雙眼視力模糊之症狀，須持續至醫院診療，有行政院國軍退除役官兵輔導
      委員會台中榮民總醫院出具之診斷證明書可佐，本院綜合上情，所宣告之刑，
      認以暫不執行為適當，爰併予宣告緩刑五年，以啟自新。
（七）扣案之小型瓦斯桶一桶，係被告所有並供違犯右開放火犯罪所用之物，爰依刑
      法第三十八條第一項第二款規定，宣告沒收。
三、公訴意旨雖認被告持刀砍傷被害人戊○○部分，係另犯刑法第二百七十一條第二
    項、第一項之殺人未遂罪嫌，惟被告始終堅詞否認有殺害被害人戊○○之犯意，
    辯稱：因常受被害人戊○○欺負，只是想嚇嚇他，希望不要再被騷擾等語。按殺
    人罪與傷害罪之區別，本視加害人有無殺意為斷。被害人所受傷害之多寡，及是
    否致命部位，雖有時可藉為認定有無殺意之心證，不能據為絕對之標準，然加害
    人之下手情形為何，於審究犯意方面，仍不失為重要參考資料（最高法院二十年
    非字第一０四號判例、四十七年度台上字第六五九號裁判可資參照）。經查：
（一）本起火災係發生在凌晨時分，是時被害人戊○○已入眠，被告顯有充裕之時間
      選擇放火之地點，依前所述，本起火災之起火點係在被告自己居住之房間內，
      且火災延燒結果，被告住處所受損害亦較被害人戊○○之住處嚴重，衡諸常理
      ，被告若有以放火方式燒死被害人戊○○之意思，其大可將自己屋內二十公斤
      之瓦斯桶一併搬移至被害人戊○○住處前，且該瓦斯桶開關閥向著屋內來點燃
      ，除火力將較五公斤之瓦斯桶強大外，亦可提高被害人戊○○自屋內衝出之困
      難度，但被告並未如此，而係先在自己住處內點燃二十公斤之瓦斯桶，被告是
      否有以放火之方式燒死被害人之意思，已有可疑，其辯稱：並無殺害被害人之
      意思等語，即非全不可採。
（二）又被告放火之後，係在被害人戊○○屋外等候，被害人戊○○則在睡眠中遭火
      災驚醒，連上衣都來不及穿上即倉皇向屋外逃出，倘若，被告有以刀殺死被害
      人戊○○之意思，則在被害人戊○○甫逃出屋外，尚不及反應發生何事之際，
      以被告所持有扣案鐮刀之鋒利程度，其大有機會可以將被害人刺死；且被告若
      真有殺死被害人之決心，縱遇被害人掙扎，亦不可能輕易罷手。但依卷附之被
      害人戊○○診斷證明書所載，其所受傷勢尚不足以致命，且經本院函詢澄清醫
      院結果，該醫院函亦覆稱：依被害人戊○○之傷勢判斷，應不致遺留任何身體
      機能之障害等情，有該醫院九十三年七月二十九日澄敬字第七六０號函在卷可
      稽。而證人己○○於本院審理時復到庭結證稱：「（問：你從被告手上拿鐮刀
      的時候，他有無反抗？）沒有，告訴人可能有用手把被告的手按住在地上，我
      就把鐮刀拿起來。」、「（問：你看告訴人按住被告的手，被告有無反抗？）
      沒有。二人都躺在地上，都沒有力氣。」、「（問：你看到被告手上拿鐮刀的
      時候，嘴巴有無說要殺你等語？）沒有」等語，則被告辯稱：伊只是想嚇嚇被
      害人，並無殺人之意思等語，又屬有據，非無足取。
（三）綜上，本院認被告尚無殺害被害人戊○○之意思，公訴人認被告另犯殺人未遂
      罪嫌，尚有未合，惟此部分之社會基本事實同一，本院仍應予審理，並變更起
      訴法條為刑法第二百七十七條第一項之普通傷害罪。然依刑法第二百八十七條
      前段規定，同法第二百七十七條第一項之罪，須告訴乃論。經遍查偵查全卷，
      並查無被害人戊○○提出傷害告訴之證據，應認被告被訴傷害罪部分之訴追條
      件尚有欠缺，惟公訴人認此部分與前揭論罪科刑之放火燒燬現供人使用之住宅
      未遂罪間，有牽連犯之裁判上一罪關係，爰不另為不受理之諭知。
據上論斷，應依刑事訴訟法第二百九十九條第一項前段、第三百條，刑法第一百七十
三條第三項、第一項、第二十六條前段、第五十九條、第七十四條第一款、第三十八
條第一項第二款，判決如主文。
本案經檢察官張溢金到庭執行職務
中      華      民      國    九十三    年      十      月     十八     日
                              臺灣臺中地方法院刑事第一庭
                                  審判長法  官  張  智  雄
                                        法  官  柯  崑  輝
                                        法  官  莊  嘉  蕙
右正本證明與原本無異。
如不服本判決，應於送達後十日內向本院提出上訴狀（須附繕本），上訴於臺灣高等
法院臺中分院。
                                        書記官
中      華      民      國    九十三    年      十      月     十八     日
附錄論罪科刑法條
中華民國刑法第一百七十三條
放火燒燬現供人使用之住宅或現有人所在之建築物、礦坑、火車、電車或其他供水、
陸、空公眾運輸之舟、車、航空機者，處無期徒刑或七年以上有期徒刑。
失火燒燬前項之物者，處一年以下有期徒刑、拘役或五百元以下罰金。
第一項之未遂犯罰之。
預備犯第一項之罪者，處一年以下有期徒刑、拘役或三百元以下罰金。
